【裁判字號】    88,上,132
【裁判日期】    890308
【裁判案由】    履行契約等
【裁判全文】
臺灣高等法院高雄分院民事判決  八十八年度上字第一三二號
      上  訴  人    甲  ○
      訴訟代理人    黃麗潔律師
                    樓嘉君律師
                    蔡鴻杰律師
      複  代理人    林敏澤律師
      被上訴人      屏東縣崁頂鄉農會  住屏東縣崁頂鄉○村○○○路三五號
      法定代理人    乙○○    .
      訴訟代理人    方春意律師
右當事人間事件，上訴人對於中華民國八十七年十二月二十一日臺灣屏東地方法院八
十七年訴字第七二三號第一審判決提起上訴，本院判決如左：
      主      文
上訴駁回。
第二審訴訟費用由上訴人負擔。
      事      實
甲、上訴人部分：
  一、聲明：求為判決：
    (一)原判決廢棄。
    (二)右廢棄部分，被上訴人應給付上訴人新台幣（以下同）貳佰陸拾壹萬元，及其
      中三十六萬元部分自起訴狀繕本送達翌日起至清償日止，按年息百分之五計算
      之利息。
    (三)第一、二審訴訟費用均由被上訴人負擔。
    (四)上訴人願供擔保請准宣告假執行。
  二、陳述：除與原判決書記載相同者，予以引用外，補稱：
    (一)高雄縣衛生局確曾分別於八十六年十月十三日、十一月十九日以高縣衛三字第
      八六二一五０九號、高衛三字第八六二四七九０號函分別通知被上訴人關於上
      訴人經健保局停止特約乙事，此二函均為被上訴人接獲，上訴人並未受轉知，
      故被上訴人確於八十六年間即知上訴人受停止健保特約三個月之事實，惟被上
      訴人診所負責醫師並非上訴人，因此對被上訴人診所並無影響，此見中央健保
      局高屏分局八十七年健保高醫字第八七０一六四號函中說明三，要求被上訴人
      之診所依健保醫字第八七０一五０四三號函辦理，以實際看診醫師身分證申報
      醫療費用即明。
    (二)本案關於衛生局或中央健保局寄發之一切行政書類、文件，均由被上訴人處理
      ，並不因信件性質為掛號或非掛號而有不同，故健保局於八十六年十月十三日
      及十一月十九日寄予上訴人之處分函，既為被上訴人所收件，自不須將其交予
      上訴人，今被上訴人之收文簿未載明收文之事實，乃因其非以掛號郵件寄達所
      致，行政文件皆由被上訴人所收件為一常態事實，今被上訴人主張由其收取處
      理行政文件為變態事實，應由上訴人負舉證責任，顯非正當，應不足採。
    (三)縱被上訴人遭停約影響被上訴人診所運作，惟被上訴人撤銷該意思表示時，該
      停止特約期間已屆滿，該原因既已不存在，被上訴人主張撤銷該意思表示，實
      有濫用權利之嫌。上訴人遭健保局停約僅三個月，佔兩造合約期間八分之一，
      按被上訴人可分配之健保比例為百分之五十五計算，被上訴人受影響之部分僅
      為兩造合約中之百分之六點七八，今若使其溯及無效，顯有違比例原則，被上
      訴人雖抗辯於民事案件不當然有比例原則之適用，然依大法官解釋第四五二號
      解釋可知比例原則於民事案件仍有其適用之餘地。
    (四)上訴人與被上訴人訂約時因未受刑事追訴，並無法預知且不認健保局會給予上
      訴人任何處分，倘若言被上訴人對將來不確定是否發生之事，於訂約時皆有告
      知義務，則對上訴人之權利義務顯失均衡；再者，上訴人亦將因健保局之不確
      定是否發生之處分，而自八十六年五月及陷入失業狀態，如此健保局停止特約
      三個月之處分，將生使上訴人停止執業十個月之效果，於此顯失事理之平。
    (五)被上訴人主張因上訴人遭停止特約致其診所受有損害部分，惟被上訴人之診所
      ，自上訴人加入後始由虧損狀態轉為盈餘，此可自診所申報健保醫療費用中得
      知，故知對被上訴人並無造成損害，被上訴人執此主張撤銷意思表示，應就此
      舉證。
    (六)八十七年六月間中央健保局派員至被上訴人診所查核，被上訴人既於八十六年
      十月、十一月間知悉上訴人被處分事，自無可能於是時承認其知悉被上訴人於
      受處分停約期間仍於被上訴人診所為保險對象看診，事後被上訴人之總幹事於
      中央健保局時，亦僅表示未收獲健保局相關處分條文，而非表示不知情；而健
      保局所提出相關處分函件影本，亦僅告知被上訴人健保局就上訴人受處分期間
      不予給付之立場，故卷附中央健保局高屏分局健保高醫字第八八００七八０二
      號函，並不能做為被上訴人於八十七年六月始知悉上訴人受處分停約之證明。
    (七)再者，被上訴人如已於八十七年六月十一日知悉上訴人被處分停約一事，豈有
      延至同年七月二日其診所依法不得執行業務，致對上訴人已陷於給付不能情事
      下，始假言被上訴人受處分事而為撤銷之意思表示，其權利之行使係以損害債
      權人債權為主要目的，依民法第一百八十四條之規定自屬無效。
    (八)最後，上訴人於八十六年十一月十六日至八十七年二月十五日被停止特約，損
      害金額已確定，且不再發生或擴大，被上訴人於其撤銷意思表示時，上訴人縱
      有造成被上訴人將被追繳健保給付之事由，惟此自可依契約或民法或相關規定
      求償，至上訴人受處分期滿，上訴人之醫師資格、能力及健保給付條件已無任
      何問題，訂約時所存之事實對於被上訴人並無不公之情，且非無法補救，訂約
      時之瑕疵已經治癒，被上訴人自不得於事後主張撤銷意思表示。
乙、被上訴人部分：
  一、聲明：求為判決：
    (一)上訴駁回。
    (二)上訴之費用由上訴人負擔。
    (三)如受不利益之判決，被上訴人願供擔保請准宣告免假執行。
  二、陳述：除與原判決書記載相同者，予以引用外，補稱：
    (一)上訴人主張高雄縣衛生局分別於八十六年十月十三日及八十六年十一月十九日
      致函上訴人有關其被處分一事，因皆寄往被上訴人之所在地，因而認被上訴人
      對其被處分明知一事，然該函文既係指明由上訴人收受，雖寄往被上訴人所在
      地，並不能因此即認定該函文即係由被上訴人拆閱，未將其交由上訴人；且該
      函文因非以掛號交寄，故於被上訴人之收文簿並未有收受之記載，然依情理，
      被上訴人自無扣留員工信件而不發之理，是上訴人自應就其主張被上訴人扣留
      其信件，並其係掛號郵件由被上訴人收受之事實負舉證責任。
    (二)上訴人另稱被上訴人撤銷雙方聘僱契約意思表示之時，上訴人受處分期間已過
      ，該原因已不復存在，是被上訴人有權利濫用並違反比例原則之處，然醫師執
      業之無瑕疵紀錄乃屬重要事項，被上訴人如知上訴人曾遭健保局處分乙節，亦
      將不列上訴人為聘僱之人選，是被上訴人撤銷訂約之意思表示，乃因訂約時所
      存在之事實對被上訴人不公，影響被上訴人之正確判斷，故縱上訴人受處分期
      間已過，然於此訂約時所犯之錯誤，仍係無法補救，被上訴人依法為如此之主
      張，並無權利濫用之虞。而比例原則為行政法上概念，並非於民事案件中皆能
      引用，況能撤銷意思表示之情況，乃因表意人於意思表示時，有一定程度之不
      自由，雙方並非立於公平地位訂約，故今被上訴人予以撤銷該意思表示，亦無
      違反比例原則。
      理      由
一、上訴人主張：兩造於八十六年九月十五日簽訂崁頂鄉農會附設診所聘僱醫師合約
    書，約定上訴人自八十六年九月十五日起擔任被上訴人附設診所駐診醫師二年，
    每月基本薪資四萬元，診查費用依健保局每月實付金額，上訴人分配百分之四十
    五，合約書生效後，雙方不得中途片面毀約，如有毀約情事，則毀約者應付對方
    至合約期滿日，按每月四萬元賠償損失。上訴人雖曾受雇中芸診所擔任負責醫師
    ，因該診所承辦健保業務違反全民健康保險法規定遭健保局查獲，致上訴人受健
    保局處罰自八十六年十一月十六日至八十七年二月十五日停止健保局特約三個月
    ，但上訴人於八十六年十月始接獲此函，即與被上訴人訂約當時，上訴人因尚未
    接獲建保局處分函，故無隱瞞被上訴人之故意；且上訴人於八十六年十月底即將
    此事告知被上訴人農會總幹事任水良，經任水良表示仍維持兩造合約，甚且於八
    十七年六月底因被上訴人農會附設診所負責醫師即將約滿離職，而與上訴人商談
    由上訴人接任該診所負責醫師事，但因雙方未談攏，被上訴人見診所負責醫師已
    向衛生局註銷執業執照，診所已因無負責醫師而無法繼續經營，而索性於八十七
    年七月一日將診所關閉，為規避與上訴人合約不得中途片面毀約之責任，始將上
    訴人受處分之事作為撤銷意思表示之藉口，此係以損害上訴人為目的，違反誠實
    信用原則，依民法第一百四十八條規定為無效。又上訴人雖遭健保局處罰，但未
    影響上訴人之診療行為，且上訴人非被上訴人農會附設診所之負責醫師，被上訴
    人係以負責醫師名義向健保局請領健保醫療給付，故並不影響被上訴人向健保局
    請求健保給付。因此，被上訴人無故違約，爰依兩造合約，訴請被上訴人給付如
    訴之聲明。縱契約已不存在，則依合約第八條、民法第一百零一條第一項、第一
    百八十四條第一項後段，或依第五百四十九條第二項前段規定，求為命被上訴人
    應給付上訴人二百六十一萬元，及其中三十六萬元部分自起訴狀繕本送達翌日起
    至清償日止，按年息百分之五計算之利息（上訴人於原審起訴請求(一)被上訴人應
    給付上訴人三十六萬元，及自起訴狀繕本送達翌日起至清償日止，按年息百分之
    五計算之利息。(二)被上訴人另應自八十七年九月一日起至八十八年九月十五日止
    ，按月給付上訴人十八萬元，因八十八年九月十五日已屆至，上訴人乃於本審變
    更其請求）。
二、被上訴人則以：兩造固於八十六年九月十五日簽訂聘僱合約，但上訴人於簽約時
    並未告知前任職中芸診所曾因違規遭健保局查獲之事實，嗣後因健保局視察被上
    訴人農會附設診所業務始口頭告知被上訴人，被上訴人迄於八十七年六月三十日
    輾轉取得上訴人受處分函方確知此事實。上訴人於與被上訴人簽約時縱尚未接獲
    健保局之處分函，但全民健康保險特約醫事服務機構特約及管理辦法第三十四條
    、第三十六條明文規定違規情事之處罰規定，將影響受處分醫事人員繼續任職之
    健保醫事服務機構健保醫療給付之請領，此對於上訴人任職健保醫事服務機構之
    資格有重大影響，故此於兩造系爭合約自屬重要事項，被上訴人若於訂約時知悉
    ，自不可能與上訴人訂約，即被上訴人對上訴人於此交易上重要之當事人資格陷
    於錯誤，自得依民法第八十八條錯誤為由撤銷雙方系爭合約。況上訴人為任職健
    保醫事服務機構之執業醫師，對此規定不能諉為不知，縱與被上訴人簽約之時，
    健保局處分函尚未送達，然上訴人對此雙方交易上重大事項之訊息自負有告知被
    上訴人之義務，竟隱瞞該事實；且上訴人既明知其違規遭查獲將受處分，積極而
    言係以不實資格詐欺被上訴人，使被上訴人限於錯誤，或對於負有告知義務事項
    之隱瞞，亦屬詐欺行為，故被上訴人亦得以受詐欺為由撤銷雙方合約。被上訴人
    已委任律師於八十七年七月二日發函上訴人撤銷訂約之意思表示，雙方之合約業
    經撤銷，即無履行之可言。且被上訴人已因於上訴人受處分停止看診期間聘僱上
    訴人擔任醫師，而遭健保局扣抵此期間之健保醫療給付，計損失一百二十萬八千
    二百二十二元，此已向高雄地方法院訴請上訴人賠償。再本件縱上訴人之主張為
    真實，然除薪資以外，其餘紅利部分端視上訴人看診量及診所業務量而定，係未
    確定數，上訴人不能以之前之平均數列為將來得請求之數額等語，資為抗辯。
三、上訴人主張兩造於八十六年九月十五日簽訂崁頂鄉農會附設診所聘僱醫師合約書
    ，約定上訴人自八十六年九月十五日起擔任被上訴人農會附設診所駐診醫師二年
    ，及上訴人於簽約之時，對於前任職中芸診所期間之八十六年五月間有遭健保局
    查獲違反全民健康保險法情事未告知被上訴人之事實，雖據上訴人提出崁頂鄉農
    會附設診所聘僱醫師合約書為證，並為被上訴人所不爭執，固堪信為真實。
四、按全民健康保險特約醫事服務機構特約及管理辦法第三十四條、第三十六條規定
    ，保險醫事服務機構於特約期間有以不正當行為或以虛偽之證明、報告或陳述，
    申報醫療費用，且情節重大者，保險人應予停止特約一至三個月，受停止特約之
    保險醫事服務機構，其負有行為責任之醫事人員，於停止特約期間或終止之日起
    一年內，至其他保險醫事機構，對保險對象提供之醫療保健服務，不予給付。故
    承辦保險醫事機構自必須遵守上述規定，而其聘僱之醫事人員未受停止特約處分
    即屬交易上重要之資格，否則將影響及健保醫療給付之請領。再者上訴人受雇中
    芸診所擔任負責醫師期間，因承辦全民健康保險醫療業務，經健保局派員於八十
    六年五月六日至八日訪查該診所及保險對象，發現中芸診所有違反全民健康保險
    法第七十二條規定之事宜，經健保局處分中芸診所之負責醫師即上訴人罰緩及停
    止承辦全民健康保險醫療業務三個月，即自八十六年十一月十六日起至八十七年
    二月十五日止，在此期間內負責醫師不得申請特約，且至其他保險醫事服務機構
    對保險對象提供之醫療保健服務，健保局不予給付，此有中央健康保險局八十六
    年十月二日以健保醫字第八六０二七七二八號函附卷可稽。又依兩造聘僱醫師合
    約書第五條約定，診察費用依健保局每月實付金額，甲方（被上訴人）分配百分
    五十五，乙方（上訴人）分配百分之四十五，藥劑費由甲方全部自行收付（見原
    審卷第六頁）。則健保局之給付由兩造依比例分配，其給付金額之有無及多寡直
    接影響被上訴人之收益。因此，對於承辦健保業務之被上訴人而言，上開全民健
    康保險特約醫事服務機構特約及管理辦法為其經營健保醫事業務必須遵循之規約
    ，其於經營健保業務各項事務之處理上自必須符合上開規定，並且健保局之醫療
    給付對於其收益影響重大，故於簽訂聘僱醫師合約一事上，聘僱之醫師必須符合
    上開未受健保局停止特約規定，否則無法請領健保給付，被上訴人收益將嚴重受
    損，尤顯見於被上訴人簽訂聘僱醫師合約時，聘僱之醫師必須未受停止特約處分
    為其交易上重要之當事人資格。亦即，若被上訴人察知聘僱之醫師未具備此項資
    格，將不為簽訂合約之意思表示。況被上訴人因聘僱受停約處分之上訴人於停約
    期間看診，遭健保局依全民健康保險法第三十六條受停約處分醫師於停約期間對
    保險對象提供之醫療保健服務，不予給付之規定，核計追扣一百二十萬八千二百
    二十二元，業經被上訴人提出八十七年八月三日健保高醫字第八七○一六四○八
    號在卷可徵。從而，益證對於承辦健保業務之醫事而言，聘僱醫師未受停止特約
    處分確實為此項交易上重要之當事人資格。
五、次查，上訴人任職中芸診所時雖於八十六年五月間遭健保局查獲違反全民健康保
    險法情事，但健保局直至八十六年十月份始發處分函與上訴人，故兩造簽約餘八
    十六年九月二十五日簽約當時，上訴人尚未接獲健保局之處分函，此為兩造所不
    爭執，惟上訴人自承八十六年五月七日健保局派員至中芸診所訪查，查獲中芸診
    所有數項違反全民健康保險法規定之情事，中芸診所隨後即於五月份停業，其亦
    明知健保局查獲違規情事對診所將有所懲處，惟等待四個月俱無下文等情；佐以
    上訴人為任職健保醫事服務機構之執業醫師，對於全民健康保險特約醫事服務機
    構特約及管理辦法之規定及罰則自難諉為不知，其既可得知違規遭查獲之嚴重性
    ，此對於承辦健保醫事服務之醫療機構聘僱醫師時，係屬交易上重要之事項。自
    堪認上訴人雖然尚未接獲處分函，尚不確知將受何種處分，但卻未告知被上訴人
    此聘僱醫師合約上關涉當事人資格之重要訊息，被上訴人辯稱因不知情而與上訴
    人簽訂系爭聘僱醫師合約云云，自屬可採。
六、再查，上訴人主張負責中芸診所行政事務之王國華於八十六年十月中旬某日上午
    十時許因意欲與被上訴人農會總幹事任水良談上訴人受處分及道義上賠償之事，
    上訴人遂先向總幹事報備此事，因總幹事表示由上訴人自己解決而不願見王國華
    ，故被上訴人於八十六年十月間即已知上訴人遭處分之事實，且總幹事直至八十
    七年六月二十八日、三十日還曾找上訴人談接任診所負責醫師之事云云。惟證人
    王國華於原審到庭結證稱：「八十六年十月中旬至崁頂鄉農會係要找原告談受處
    分及損失之事，當天原告曾至農會，但未表明至農會找何人，當時其只在外面等
    ，並未隨原告進入農會，亦未見到被告農會總幹事任水良，其後原告表示其非負
    責醫師、沒有關係」等語（見原審卷第三七頁）；由證人王國華上開證言顯示，
    其於上訴人所稱之八十六年十月中旬並未親見總幹事、亦未與總幹事談及上訴人
    受處分之事，所謂「原告（上訴人）並非負責醫師、沒有關係」等語，僅係上訴
    人個人轉述。再證人被上訴人農會總幹事任水良亦證稱：「原告並未向其提及遭
    健保局處分之事」等語（見原審卷第五一頁反面頁），足證上訴人並未於八十六
    年十月中旬向被上訴人告知其遭處分之事；況由前開處分函明文停約期間繼續任
    職之醫事機構無法請領給付之語，若果如上訴人所稱於八十六年十月間即將受停
    止特約處分之事告知被上訴人，對於此項嚴重損及被上訴人收益之事，被上訴人
    豈會不以為意而維持合約如故。是以，上訴人此部分主張，洵非可信。
七、上訴人主張被上訴人因原負責醫師約滿註銷執業執照，於八十七年七月一日診所
    因無負責醫師必須停業，被上訴人為規避責任，始將上訴人於八十六年十月中旬
    告知受處分之事作為撤銷意思表示之藉口，此係以損害上訴人為目的，違反誠實
    信用原則，依民法第一百四十八條規定為無效云云。惟據證人任水良證稱：「原
    告遭健保局處分之事，被告係於八十七年六月九日健保局醫管組查核課長帶同人
    員到農會查核時始由其口頭告知，直至六月底取得原告遭處分之函文始確知此事
    ，而致決定撤銷與原告間之合約並將診所停業」等語（見原審卷第五一頁反面）
    。參以健保局處分函係於八十六年十月份始發出，有被上訴人提出附卷處分函可
    憑，被上訴人所辯係於八十七年六月份始確知上訴人前遭處分之事實，自屬可採
    。上訴人雖又主張高雄縣衛生局分別於八十六年十月十三日及八十六年十一月十
    九日致函上訴人有關其被處分一事，因皆寄往被上訴人之所在地，因而認被上訴
    人對其被處分明知一事云云，然上開函文係指明由上訴人收受，其內容係請上訴
    人若申請複核，請將申複書副知該局（見本院卷第五二頁），上開函文自不足採
    為被上訴人於八十六年十月間即已知悉上訴人被處分一事之證據。次外，證人任
    水良於原審證稱：「曾於未知此事前即八十六年六月之數月前與原告談接任負責
    醫師事，但自得知此事後即未再談」等語（見原審卷第五三頁）；證人倪明守證
    陳：「其為被告供銷部主任，管理診所事務，八十六年三、四月間與原告商談聘
    其為診所負責醫師之事，八十六年六月底曾以個人身份向原告詢問此事，其並未
    明確答覆」等語；證人郭再慶證述：「八十六年三、四月間確與原告談負責醫師
    之事，其並將草約拿與原告，但八十七年六月底已未再談此事」等語；證人羅茂
    松證言：「八十七年六月下旬雖曾見原告與郭再慶談話，但不知其內容為何」等
    語（見原審卷第六三至六七頁）。綜據上揭證人所述情節，參酌被上訴人係於八
    十七年六月間始得知上訴人受處分事，足見被上訴人係於八十六年三、四月間尚
    未得知上訴人受處分事之前，與上訴人商談接任負責醫師之事，但於此之後即未
    再談此事。故上訴人主張被上訴人撤銷與上訴人間之合約係以損害上訴人為目的
    ，違反誠實信用原則而為為無效云云，委無足採。
八、按意思表示之內容有錯誤，或表意人若知其事情即不為意思表示者，表意人得將
    其意思表示撤銷之。但以其錯誤或不知事情，非由表意人自己之過失者為限。當
    事人之資格，或物之性質，若交易上認為重要者，其錯誤，視為意思表示內容之
    錯誤。民法第八十八條第一、二項定有明文。立法理由即係凡關於意思表示內容
    之錯誤，及於交易上認為重要，而當事人之資格或物之性質有錯誤等，若表意人
    知其事情即不為其意思表示者，均當然謂之錯誤。本件被上訴人因對於上訴人未
    受健保局停約處分之交易上重要之當事人資格有錯誤，而與上訴人簽訂系爭合約
    ，被上訴人若知上訴人受健保局停約處分即不為簽訂系爭合約之意思表示。揆諸
    上開規定及立法意旨，被上訴人此錯誤，即為意思表示內容錯誤，被上訴人依民
    法第八十八條第一、二項規定撤銷兩造系爭合約，於法有據。則系爭契約既經撤
    銷，上訴人爰引系爭合約規定訴請賠償，即屬無據。
九、上訴人又主張被上訴人故意以背於善良風俗加損害於上訴人，依民法第一百八十
    四條第一項後段訴請損害賠償云云。然被上訴人因對於上訴人未受健保局停約處
    分之交易上重要資格發生錯誤，依民法第八十八條第一、二項規定撤銷兩造系爭
    合約，並無故意以背於善良風俗加損害於上訴人可言，上訴人此項主張，亦屬無
    據。上訴人復主張依民法第五百四十九條第二項訴請被上訴人損害賠償云云，惟
    本件兩造簽訂有系爭合約，此外，別無委任法律關係之事實，上訴人此項主張，
    均於法不合。
十、綜據上述，被上訴人因不知上訴人曾違反全民健康保險法之規定為健保局查獲及
    處分之情事，而該情況為本件聘僱合約交易上重要事項，上訴人明知卻未告知被
    上訴人，致被上訴人因不知而簽訂本件合約書，故被上訴人依法撤銷其意思表示
    ，洵屬有據。從而，上訴人依據上開聘僱合約及侵權行為、委任法律關係，請求
    被上訴人給付給付上訴人二百六十一萬元，及其中三十六萬元部分自起訴狀繕本
    送達翌日起至清償日止，按年息百分之五計算之利息，即非正當，不應准許，原
    審據此為上訴人敗訴判決，並無違誤，上訴意旨求予廢棄改判，非有理由，應予
    駁回。
十一、據上論結：本件上訴為無理由，依民事訴訟法第四百四十九條第一項、第七十
    八條，判決如主文。
中      華      民      國    八十九    年      三      月      八      日
                                      臺灣高等法院高雄分院民事第三庭
~B1審判長法官  王憲義
~B2法      官  張明振
~B3法      官  賴玉山
右為正本係照原本作成。
如對本判決上訴，須於判決送達後二十日內向本院提出上訴狀，其未表明上訴理由者
，應於上訴後二十日內向本院提出上訴理由書。
中      華      民      國    八十九    年      三      月      十      日
~B法院書記官  邱麗莉
                                                                     Ｊ


司法院資訊處製作；財團法人民間司法改革基金會備份。
